臺灣高等法院民事判決　九十一年度訴字第五五號
　　　原　　　告　戊○○
　　　　　　　　　甲○○
　　　　　　　　　丁○○
　　　　　　　　　丙○○
右當事人間因詐欺案件提起刑事附帶民事訴訟請求侵權行為損害賠償事件，經刑事庭
移送前來，本院判決如左：
    主    文
被告乙○○○、丁○○應連帶給付原告新臺幣柒拾伍萬元，及自民國九十一年六月二
十二日起，至清償日止，按年息百分之五計算之利息。
被告乙○○○、甲○○、丙○○應連帶給付原告新臺幣柒拾肆萬元，及自民國九十一
年六月二十二日起，至清償日止，按年息百分之五計算之利息。
原告其餘之訴駁回。
訴訟費用由被告乙○○○、丁○○連帶負擔八分之三；被告乙○○○、甲○○、丙○
○連帶負擔八分之三；餘由原告負擔。
原告假執行之聲請駁回。
    事    實
甲、原告方面：
壹、聲明：
一、被告乙○○○、丁○○應連帶給付原告新台幣（下同）一百萬元及自起訴狀繕本
    送達翌日起，至清償日止，按年息百分之五計算之利息。
二、被告乙○○○、丙○○、甲○○應連帶給付原告一百萬元及自起訴狀繕本送達翌
    日起，至清償日止，按年息百分之五計算之利息。
三、願供擔保，請准宣告假執行。
貳、陳述：
一、被告乙○○○於民國八十七年八月間得知原告甫退休並領得二百餘萬元退休金後
    ，竟與其女婿即被告丁○○，於同年九月十四日邀原告至苗栗縣三義鄉，參觀被
    告丁○○所經營之金枝雕刻行，並共同向原告佯稱以一百萬元投資雕刻行，三個
    月即可獲利三至四成云云，致原告誤信為真而同意投資，並於翌日匯款一百萬元
    至被告丁○○設於苗栗縣三義鄉之郵局帳戶內。惟事後被告乙○○○、丁○○並
    未給付任何利潤予原告，本金亦藉詞拖延不予歸還。
二、被告乙○○○復與其子即被告丙○○及被告甲○○，於八十七年十月十二日，共
    同向原告訛稱被告丙○○籌設之「中華民國社區安全防護協會」（下稱安全防護
    協會）從事保全業務、銷售保全器材，投資必有獲利之機會，其等均已出資，若
    原告投資一百萬元，必將獲利且可在該協會任職領薪云云，致原告信以為真，於
    翌日交付渠等一百萬元作為投資之用。惟安全防護協會始終未成立，原告之一百
    萬元投資款亦遭被告乙○○○、丙○○、甲○○三人花用殆盡。被告乙○○○、
    丙○○、甲○○、丁○○等人所涉詐欺犯行，業經分別判處有期徒刑六月、五月
    、七月、五月確定。
三、詐騙原告投資雕刻行一百萬元部分，係被告乙○○○、丁○○共同為之，其二人
    應負連帶賠償責任；投資安全防護協會一百萬元部分，係被告乙○○○、丙○○
    、甲○○共同詐欺所致，渠等三人亦應連帶負賠償責任。
參、證據：提出調解書為證。
乙、被告陳林紋華、丁○○、丙○○方面：
壹、聲明：原告之訴駁回。
貳、陳述：
一、被告乙○○○部分：原告係自行決定投資，與伊無關，伊並無詐欺行為。
二、被告丁○○部分：一百萬元係借款，非投資款，並已清償二十五萬元。
三、被告丙○○部分：原告投資安全防護協會一百萬元中二十萬元係被告丁○○所借
    用，被告甲○○亦書立悔過書予原告，承諾願返還五十四萬元，伊僅需就二十六
    萬元部分負返還之責，且已陸續清償完畢。
參、證據：提出匯款執據、收據為證。
丙、被告甲○○經合法通知，未於言詞辯論期日到場，亦未提出書狀作何聲明或陳述
    。
丁、本院依職權調閱台灣台北地方法院檢察署八十九年度調偵字第一五○號、八十九
    年度偵字第六九三一號、台灣台北地方法院八十九年度易字第二四八二號、本院
    九十一年度上易字第五○九號甲○○等詐欺案件（下稱詐欺案件）全卷。
    理    由
一、被告甲○○經合法通知，未於言詞辯論期日到場，核無民事訴訟法第三百八十六
    條各款所列情形，爰依原告聲請，由其一造辯論而為判決。
二、原告主張：被告乙○○○於八十七年八月間得知原告甫退休並領得二百餘萬元退
    休金後，竟與其女婿即被告丁○○，於同年九月十四日邀原告至苗栗縣三義鄉被
    告丁○○所經營之金枝雕刻行，並共同向原告佯稱以一百萬元投資雕刻行，三個
    月即可獲利三至四成云云，致原告誤信為真，於翌日匯款一百萬元至被告丁○○
    設於苗栗縣三義鄉之郵局帳戶內。惟事後被告乙○○○、丁○○並未給付任何利
    潤予原告，本金亦藉詞拖延不予歸還；被告乙○○○復與其子即被告丙○○及被
    告甲○○，於八十七年十月十二日，共同向原告訛稱投資被告丙○○籌設之安全
    防護協會一百萬元，必能獲利並可在該協會任職領薪云云，致原告陷於錯誤，於
    翌日交付一百萬元。然安全防護協會並未成立，該一百萬元亦遭被告乙○○○、
    丙○○、甲○○三人花用殆盡。被告乙○○○、丙○○、甲○○、丁○○等人所
    涉詐欺犯行，業經分別判處有期徒刑六月、五月、七月、五月確定。爰依共同侵
    權行為法律關係，求為命被告乙○○○、丁○○應連帶給付一百萬元；被告乙○
    ○○、丙○○、甲○○應連帶給付一百萬元及均自起訴狀繕本送達翌日即九十一
    年六月二十二日起，至清償日止，按年息百分之五計算利息之判決。
三、被告乙○○○則以：原告係自行決定投資，與伊無關，伊未施行詐騙行為；被告
    丁○○以：一百萬元係借款，非投資款，且已清償二十五萬元；被告丙○○則以
    ：原告投資安全防護協會之一百萬元中，被告丁○○、甲○○分別借用二十萬元
    、五十四萬元，伊僅需就二十六萬元負返還之責，且已陸續清償完畢等語，資為
    抗辯。
四、被告乙○○○、丁○○詐騙原告投資雕刻行部分：
  (一)原告主張被告乙○○○、丁○○詐騙伊投資雕刻行一百萬元之事實，業據原告於
    被告乙○○○等被訴詐欺案件中指訴甚詳，並有匯款單乙紙，被告丁○○所立具
    之本票及借據各乙紙附刑事卷可證（見台灣台北地方法院檢察署八十八年度偵字
    第六三八四號卷八─一○頁）。而被告陳林紋華於詐欺案件中亦自承「介紹詹某
    （即原告）到我女婿丁○○工廠投資」、「因詹表示想投資生意，我就問他我女
    婿在經營雕刻行，問他是否有興趣，他才跟我去的。」、「．．我只是告訴戊○
    ○說，那個店以前是親家公在經營的，親家公說以前景氣好的時候，利潤很高」
    、「他去苗栗兩、三趟後，有一天他跑來告訴我的，投資金額也是他自己決定的
    」等語在卷（見台灣台北地方法院八十九年度易字第二四八二號卷四一—四二頁
    ）。被告丁○○於詐欺案件中亦供承「八十七年九月十四日戊○○第一次來雕刻
    行的時候，看到我們生產的情形時，他問我說三個月的利潤大概是多少，我告訴
    他說三個月如果木材有回來，可以讓我們工廠再加工生產的話，大約可以賺到三
    到四成的利潤，我並沒有要他投資是他自己要投資一百萬元，他並且匯款一百萬
    元到我的帳戶，說是要投資，我告訴他說．．．如果他要投資一百萬元，我不知
    道應該是占多少股份，他就說那不然就用借款好了．．．接著他就搬到三義住，
    離我工廠很近，並且每天到我們工廠看生產的情形，他以為工廠正在生產的產品
    就是他投資的一百萬元的部分」等語在卷（見同上易字卷四四頁）。是原告匯款
    後立刻搬至三義，每天到工廠查看生產情形，顯見該一百萬元為投資款，如係借
    款，何須住在附近並在現場查看生產情形？又原告與被告丁○○原本不認識，被
    告丁○○於原告參觀其工廠時，工廠已呈營運狀況不佳，負債嚴重之狀態，若非
    被告乙○○○主動牽引，並與被告丁○○交互鼓吹，提供不實之資訊，使原告誤
    認該雕刻行營運狀況良好，原告當不致貿然決定投資。再依據上開由被告丁○○
    所立具之借據、本票及原告匯款之匯款單可知，原告於八十七年九月十四日經由
    被告乙○○○之主動積極介紹至該雕刻行參觀後，即於翌日（八十七年九月十五
　　日）在被告乙○○○之指引下匆促將一百萬元匯款予被告丁○○設於苗栗縣三義
　　鄉郵局之帳戶內，故被告等辯稱：無詐欺之意，顯不足採。又該一百萬元如係借
　　款，原告出借一百萬元意在謀取利潤，何以借據上並無利息之約定？顯見被告丁
　　○○故意將投資款寫為借款，自難據此而認定原告係借款予被告丁○○。被告乙
　　○○○除偕同原告至三義參觀金枝雕刻行外，並於原告匯款時予以指引，其辯稱
　　只是單純介紹，殊難採信。被告乙○○○、丁○○二人因涉詐欺犯行，經本院刑
　　事庭分別判處有期徒刑六月、五月確定，亦據本院調閱詐欺案件全卷屬實，堪信
　　原告此部分之主張為真實，被告乙○○○、丁○○共同侵害原告財物之行為，至
　　為灼然，自應負共同侵權行為之損害賠償責任。惟被告丁○○已清償二十五萬元
　　，尚餘七十五萬元，未為清償，為原告所不爭執（見本院卷二二頁），並有郵政
　　國內匯款執據、收據在卷可按（見本院卷二四─三○頁），是被告乙○○○、丁
　　○○應就該七十五萬元負連帶賠償之責。
  (二)按因故意不法侵害他人之權利者，負損害賠償責任；數人共同不法侵害他人之權
    利者，連帶負損害賠償責任，民法第一百八十四條第一項前段、第一百八十五條
    第一項前段分別定有明文。從而，原告基於侵權行為之損害賠償請求權，請求被
    告乙○○○、丁○○連帶賠償原告七十五萬元，及自起訴狀繕本送達之翌日即九
    十一年六月二十二日起，至清償日止，依年息百分之五計算之利息部分，洵屬正
    當，應予准許。逾此部分所為之請求，為無理由，應予駁回。
五、被告乙○○○、丙○○、甲○○，共同詐騙原告投資安全防護協會一百萬元之部
    分：
  (一)原告主張被告乙○○○、丙○○、甲○○，共同詐騙伊投資安全防護協會一百萬
    元之事實，業據原告於詐欺案件中指訴明確，並有被告丙○○及甲○○共同開立
    之股金收據一紙附詐欺卷可稽（見同上偵字六三八四號一一頁），而該一百萬元
    係於八十七年十月十三日存入被告丙○○之華南商業銀行帳戶中，並於短短十三
    日內之八十七年十月二十六日幾已提領花用殆盡，亦有華南商業銀行總行儲蓄部
    八十八年八月三日八八華儲字第一００號函暨檢附之存款往來明細表在詐欺卷可
    憑（見同上偵字六三八四號卷五六─六○頁）。是被告乙○○○、丙○○、甲○
    ○等人果有設立安全防護協會，於該協會籌備期間，自應以該協會籌備處之名義
    至銀行開戶以籌備資金，豈有將原告投資之金額存入被告丙○○個人帳戶之理，
    且該筆金額於短短十三日內即提領花用殆盡，亦與一般正常籌備設立公司之情況
    有異。再被告丙○○、甲○○二人既身為安全防護協會之籌備者，被告丙○○、
    甲○○分別以該防護協會會長、監察人自居，卻均未拿出任何款項投資安全防護
    協會，此復據被告丙○○、甲○○二人於詐欺案件中坦認在卷，向原告所收取之
    投資款項亦非用於籌設安全防護協會，衡情均與真正籌設公司之一般情形有悖，
    況被告丙○○等三人亦無法提出籌備、聲請設立安全防護協會之相關文件，足認
    被告丙○○等三人確實出於詐騙原告之意而訛詐原告投資安全防護協會，無籌設
    安全防護協會之意甚明。
  (二)又依被告甲○○所載之悔過切結書觀之，其上載有「本人甲○○一時不察，於八
    十七年十月十三日受丙○○及乙○○○母子二人蠱惑，答應由乙○○○及丙○○
    二人居中介紹戊○○先生投資由丙○○所主導籌備之中華民國社區安全防護協會
    股金新台幣壹佰萬元整，惟查本人因迫於資金週轉，．．．動用戊○○資金五十
    四萬元正。乙○○○私用三十五萬元正。丙○○私用一十一萬元整。．．．本案
    係由乙○○○蓄意詐欺戊○○先生金錢，而由丙○○居中牽引，導致本人．．」
    等語（見同上偵字第六三八四號偵查卷宗第十二頁），是被告甲○○、乙○○○
    及丙○○確分別動用原告投資安全防護協會之一百萬，亦堪認定。
  (三)被告甲○○、丙○○因與被告陳林紋華共涉詐欺犯行，經本院刑事庭分別判處有
    期徒刑七月、六月確定，被告陳林紋華因安全防護協會之詐欺犯行與前開雕刻行
    之連續詐欺犯行，亦據本院判處有期徒刑六月確定在案，有本院九十一年度上易
    字第五○九號判決在卷可稽，並經本院調閱該詐欺案件全卷屬實，堪信原告此部
    分之主張為真實，被告乙○○○、甲○○、丙○○共同侵害原告財物之行為，應
    負共同侵權行為之損害賠償責任。惟被告丙○○已清償二十六萬元，尚餘七十四
    萬元，未為清償，為原告所不爭執（見本院卷四○頁），是被告乙○○○、甲○
    ○、丙○○就七十四萬元應負連帶賠償之責。
  (二)按因故意不法侵害他人之權利者，負損害賠償責任；數人共同不法侵害他人之權
    利者，連帶負損害賠償責任，民法第一百八十四條第一項前段、第一百八十五條
    第一項前段分別定有明文。從而，原告基於侵權行為之損害賠償請求權，請求被
    告乙○○○、甲○○、丙○○連帶賠償原告七十四萬元，及自起訴狀繕本送達之
    翌日即九十一年六月二十二日起，至清償日止，依年息百分之五計算之利息部分
    ，洵屬正當，應予准許。逾此部分所為之請求，為無理由，應予駁回。
六、原告陳明願供擔保，聲請宣告假執行，經核其勝訴部分，未逾一百五十萬元，不
　　得上訴第三審，於本判決宣示時即告確定，無宣告假執行之必要；敗訴部分，假
　　執行之聲請失所附麗，亦不能准許，爰併予駁回。
七、兩造其餘攻擊、防禦方法與判決結果無涉，爰無一一論述之必要，併此敘明。
八、結論：本件原告之訴，為一部有理由，一部無理由，依民事訴訟法第三百八十五
    條第一項前段、第七十九條但書、第八十五條第一項，判決如主文。
中　　　華　　　民　　　國　　九十一　　年　　　十　　　月　　　八　　　日
　　　　　　　　　　　　　　　　　民事第十四庭
　　　　　　　　　　　　　　　　　　　審判長法　官　張　劍　男
　　　　　　　　　　　　　　　　　　　　　　法　官　彭　昭　芬
　　　　　　　　　　　　　　　　　　　　　　法　官　蔡　芳　齡
右正本係照原本作成。
不得上訴。
中　　　華　　　民　　　國　　九十一　　年　　　十　　　月　　　八　　　日
　　　　　　　　　　　　　　　　　　　　　　書記官　蔡　錦　輝
